---
title: "Tugas MPDW Pertemuan 3"
author: "irsyadparama"
date: "2024-09-08"
output: html_document
---

## *TUGAS MPDW PERTEMUAN 3*

Import Library

```{r}
library(dLagM)
library(dynlm)
library(MLmetrics)
library(lmtest)
library(car)
```

Import Data

```{r}
library(readxl)
data <- read_excel("C:/Users/Irsyad Parama/Downloads/datamiliter.xlsx")
data

```

Splitting Data

```{r}
train<-data[1:31,]
test<-data[32:39,]
```

Convert ke data time series

```{r}
train.ts<-ts(train)
test.ts<-ts(test)
data.ts<-ts(data)
```

```{r}
test$Yt <- as.numeric(test$Yt)
test$`Yt-1` <- as.numeric(test$`Yt-1`)
test$Xt <- as.numeric(test$Xt)

train$Yt <- as.numeric(train$Yt)
train$`Yt-1` <- as.numeric(train$`Yt-1`)
train$Xt <- as.numeric(train$Xt)

str(train)
summary(train)
```

# Model Koyck

        
```{r}
model.koyck <- koyckDlm(x= train$Xt, y=train$Yt) 
summary(model.koyck)
```
```{r}
AIC(model.koyck)
BIC(model.koyck)
```
Dari hasil tersebut, didapat bahwa peubah $x_t$ dan $y_{t-1}$ memiliki nilai $P-Value<0.05$. Hal ini menunjukkan bahwa peubah $x_t$ dan $y_{t-1}$ berpengaruh signifikan terhadap $y$. Adapun model keseluruhannya adalah sebagai berikut

$$
\hat{Y_t}=(7.777e+08) +(2.901e+08)X_t + (5.896e-01)Y_{t-1}
$$


```{r}
model.koyck <- koyckDlm(x = train$Xt, y = train$Yt)
summary(model.koyck)
AIC(model.koyck)
BIC(model.koyck)
```

```{r}
str(test)
str(train)
```
Peramalan dan Akurasi

Berikut adalah hasil peramalan y untuk 8 periode kedepan menggunakan model koyck
```{r}
fore.koyck <- forecast(model = model.koyck, x=test$Xt, h=8)
fore.koyck
mape.koyck <- MAPE(fore.koyck$forecasts, test$Yt)
#akurasi data training
GoF(model.koyck)
```
Regression With Distribution LAG

Pemodelan (Lag=2)
```{r}
model.dlm <- dlm(x = train$Xt,y = train$Yt , q = 2)
summary(model.dlm)
AIC(model.dlm)
BIC(model.dlm)
```
Dari hasil diatas, didapat bahwa $P-value$ dari intercept dan $x_{t-1}<0.05$. Hal ini menunjukkan bahwa intercept dan $x_{t-1}$ berpengaruh signifikan terhadap $y$. Adapun model keseluruhan yang terbentuk adalah sebagai berikut

$$
\hat{Y_t}=(1.757e+09)+(6.480e-01) X_t+(4.384e-01)X_{t-1}+(-1.024)X_{t-2}
$$
Peramalan dan Akurasi

Berikut merupakan hasil peramalan $y$ untuk 8 periode kedepan
```{r}
fore.dlm <- forecast(model = model.dlm, x=test$Xt, h=8)
fore.dlm
mape.dlm <- MAPE(fore.dlm$forecasts, test$Yt)
#akurasi data training
GoF(model.dlm)
```

Lag Optimum

```{r}
#penentuan lag optimum 
finiteDLMauto(formula = Yt ~ Xt,
              data = data.frame(train), q.min = 1, q.max = 6,
              model.type = "dlm", error.type = "AIC", trace = FALSE)
```

Berdasarkan output tersebut, lag optimum didapatkan ketika lag=6. Selanjutnya dilakukan pemodelan untuk lag=6

```{r}
#model dlm dengan lag optimum
model.dlm2 <- dlm(x = train$Xt,y = train$Yt , q = 6)
summary(model.dlm2)
AIC(model.dlm2)
BIC(model.dlm2)
```
Dari hasil tersebut terdapat beberapa peubah yang berpengaruh signifikan terhadap taraf nyata 5% yaitu $x_t$ , $x_{t-2}$ , $x_{t-4}$ , $x_{t-6}$. Adapun keseluruhan model yang terbentuk adalah

$$
\hat{Y_t}=(1.818e+09)+(1.779e-01)X_t+...+1.49)X_{t-6}
$$

Adapun hasil peramalan 8 periode kedepan menggunakan model tersebut adalah sebagai berikut

```{r}
#peramalan dan akurasi
fore.dlm2 <- forecast(model = model.dlm2, x=test$Xt, h=8)
mape.dlm2<- MAPE(fore.dlm2$forecasts, test$Yt)
#akurasi data training
GoF(model.dlm2)
```
Model Autoregressive

```{r}
model.ardl <- ardlDlm(formula = Yt ~ Xt, 
                         data = train,p = 1 , q = 1)
summary(model.ardl)
AIC(model.ardl)
BIC(model.ardl)
```
asil di atas menunjukkan bahwa selain peubah $x_{t-1}$, hasil uji t menunjukkan nilai-p pada peubah $\ge0.05$ Hal ini menunjukkan bahwa peubah $x_{t-1}$ berpengaruh signifikan terhadap $y_t$, sementara $x_t$ dan $y_{t-1}$ berpengaruh signifikan terhadap $y_t$. Model keseluruhannya adalah sebagai berikut:

$$
\hat{Y}=(7.831e+08)+(1.819e-01)X_t+(-1.704e-01) X_{t-1}+(5.788e-01)Y_{t-1}
$$
Peramalan dan Akurasi

```{r}
fore.ardl <- forecast(model = model.ardl, x=test$Xt, h=8)
fore.ardl
```

```{r}
mape.ardl <- MAPE(fore.ardl$forecasts, test$Yt)
mape.ardl
#akurasi data training
GoF(model.ardl)
```
Berdasarkan akurasi di atas, terlihat bahwa nilai MAPE keduanya tidak jauh berbeda. Artinya, model regresi dengan distribusi lag ini tidak overfitted atau underfitted

```{r}
data$Yt <- as.numeric(data$Yt)
data$Xt <- as.numeric(data$Xt)

str(data)
summary(data)
```
Lag Optimum

```{r}
#penentuan lag optimum
model.ardl.opt <- ardlBoundOrders(data = data.frame(data), ic = "AIC", 
                                  formula = Yt ~ Xt )
min_p=c()
for(i in 1:6){
  min_p[i]=min(model.ardl.opt$Stat.table[[i]])
}
q_opt=which(min_p==min(min_p, na.rm = TRUE))
p_opt=which(model.ardl.opt$Stat.table[[q_opt]] == 
              min(model.ardl.opt$Stat.table[[q_opt]], na.rm = TRUE))
data.frame("q_optimum" = q_opt, "p_optimum" = p_opt, 
           "AIC"=model.ardl.opt$min.Stat)
```
Dari tabel di atas, dapat terlihat bahwa nilai AIC terendah didapat ketika $p=15$ dan $q=1$, yaitu sebesar 925.8262. Artinya, model autoregressive optimum didapat ketika $p=15$ dan $q=1$.

Selanjutnya dapat dilakukan pemodelan dengan nilai $p$ dan $q$ optimum seperti inisialisasi di langkah sebelumnya.

```{r}
#sama dengan model dlm q=1
cons_lm1 <- dynlm(Yt ~ Xt+L(Xt),data = train.ts)
#sama dengan model ardl p=1 q=0
cons_lm2 <- dynlm(Yt ~ Xt+L(Yt),data = train.ts)
#sama dengan ardl p=1 q=1
cons_lm3 <- dynlm(Yt ~ Xt+L(Xt)+L(Yt),data = train.ts)
#sama dengan dlm p=2
cons_lm4 <- dynlm(Yt ~ Xt+L(Xt)+L(Xt,2),data = train.ts)
```

```{r}
summary(cons_lm1)
summary(cons_lm2)
summary(cons_lm3)
summary(cons_lm4)
```

```{r}
deviance(cons_lm1)
deviance(cons_lm2)
deviance(cons_lm3)
deviance(cons_lm4)
```

```{r}
#uji model
if(require("lmtest")) encomptest(cons_lm1, cons_lm2)
```

```{r}
plot(residuals(cons_lm1))
plot(residuals(cons_lm2))
plot(residuals(cons_lm3))
plot(residuals(cons_lm4))

```

```{r}
library(nortest)
ad.test(residuals(cons_lm1))
ad.test(residuals(cons_lm2))
ad.test(residuals(cons_lm3))
ad.test(residuals(cons_lm4))

```

```{r}
dwtest(cons_lm1)
dwtest(cons_lm2)
dwtest(cons_lm3)
dwtest(cons_lm4)
```

```{r}
bptest(cons_lm1)
bptest(cons_lm2)
bptest(cons_lm3)
bptest(cons_lm4)
```

```{r}
length(test$Yt)
length(fore.koyck$forecasts)
length(fore.dlm$forecasts)
length(fore.dlm2$forecasts)
length(fore.ardl$forecasts)
```

```{r}
MAPE <- function(y_true, y_pred) {
  mean(abs((y_true - y_pred) / y_true), na.rm = TRUE) * 100
}

relevant_Yt <- tail(test$Yt, length(fore.koyck$forecasts))

mape.koyck <- MAPE(relevant_Yt, fore.koyck$forecasts)
mape.dlm <- MAPE(relevant_Yt, fore.dlm$forecasts)
mape.dlm2 <- MAPE(relevant_Yt, fore.dlm2$forecasts)
mape.ardl <- MAPE(relevant_Yt, fore.ardl$forecasts)

```

```{r}
print(MAPE(relevant_Yt, fore.koyck$forecasts))
print(MAPE(relevant_Yt, fore.dlm$forecasts))
print(MAPE(relevant_Yt, fore.dlm2$forecasts))
print(MAPE(relevant_Yt, fore.ardl$forecasts))
```

```{r}
str(fore.koyck)
str(fore.dlm)
str(fore.dlm2)
str(fore.ardl)
```

```{r}
akurasi <- matrix(c(mape.koyck, mape.dlm, mape.dlm2, mape.ardl))
row.names(akurasi)<- c("Koyck","DLM 1","DLM 2","Autoregressive")
colnames(akurasi) <- c("MAPE")
akurasi
```

```{r}
# Cek struktur dan ringkasan dari test$yt dan test$xt
str(test$Yt)

summary(test$Yt)

head(test$Yt)

str(test$Xt)

summary(test$Xt)

head(test$Xt)

```

```{r}
par(mfrow=c(1,1))
plot(test$Xt, test$Yt, type="b", col="black", ylim=c(5, 7e+09 ))
points(test$Xt, fore.koyck$forecasts,col="red")
lines(test$Xt, fore.koyck$forecasts,col="red")
points(test$Xt, fore.dlm$forecasts,col="blue")
lines(test$Xt, fore.dlm$forecasts,col="blue")
points(test$Xt, fore.dlm2$forecasts,col="orange")
lines(test$Xt, fore.dlm2$forecasts,col="orange")
points(test$Xt, fore.ardl$forecasts,col="green")
lines(test$Xt, fore.ardl$forecasts,col="green")
legend("topleft",c("aktual", "koyck","DLM 1","DLM 2", "autoregressive"), lty=1, col=c("black","red","blue","orange","green"), cex=0.8)
```
Berdasarkan plot tersebut, terlihat bahwa plot yang paling mendekati data aktualnya adalah Model DLM2, sehingga dapat disimpulkan model terbaik dalam hal ini adalah model regresi koyck, dan juga data aktual tidak terpengaruh waktu jadi terlihat grafiknya bisa seperti itu.