---
title: "P7"
author: "Irsyad Parama Dwiputra"
date: "2024-10-01"
output: html_document
---

```{r}
library(ggplot2)
library(tsibble)
library(tseries)
library(MASS)
library(forecast)
library(TSA)
library(TTR)
library(aTSA)
library(graphics)
library(readxl)
```

\#**Input Data**

```{r}
data <- read_xlsx("C:/Users/Irsyad Parama/Downloads/DATA MPDW.xlsx", sheet = "201-300")
start_date <- as.Date("20-07-2023")
end_date <- as.Date("27-10-2023")
dates <- seq.Date(from = start_date, to = end_date, by = "day")

dates <- dates[1:101]

formatted_dates <- format(dates, "%d/%m/%Y")


data <- data.frame(dates = formatted_dates, value = data[1:101, 2])
head(data)
str(data)
```

\#**Eksplorasi Data**

```{r}
#Objek Time Series
data.ts <- ts(data$Tavg)
data.ts

#Plot Time Series
ts.plot(data.ts, xlab="periode", ylab="Akumulasi Hujan", main= "Time Series Plot Temperatur Average")
points(data.ts)
```

\##**Plot Data Penuh**

```{r}
plot.ts(data.ts, lty=1, xlab="periode", ylab="Hujan", main="Plot Temperatur Average")
```

Berdasarkan plot data deret waktu, terlihat bahwa data cenderung memiliki trend yang naik. Berdasarkan pola data, pembagian data latih dan data uji ditetapkan dengan proporsi 50:50.

\##**Plot Data Latih**

```{r}
datatrain <- data[1:80,]
train.ts <- ts(datatrain$Tavg)
plot.ts(train.ts, lty=1, xlab="periode", ylab="Hujan", main="Plot Temperatur Average")
```

Berdasarkan plot data deret waktu pada data latih, terlihat bahwa data tidak memiliki trend yang jelas. Dari pola ini, ada kemungkinan bahwa data bersifat stasioner dalam varian, artinya tidak ada perubahan signifikan dalam nilai rata-rata atau variabilitas data dari waktu ke waktu.

\##**Plot Data Uji**

```{r}
datatest<-data[81:101,]
test.ts<-ts(datatest$Tavg)
plot.ts(test.ts, lty=1, xlab="periode", ylab="Hujan", main="Plot Temperatur Average")
```

\#**Uji Stasioneritas Data**

\##**Kestasioneran dalam Rataan**

\###***Plot ACF***

```{r}
acf(train.ts)
```

Berdasarkan plot ACF, terlihat bahwa plot ACF data menurun secara perlahan (*slowly decaying tails*). Hal ini juga menjadi indikasi bahwa data tidak stasioner dalam rataan

\###***Uji ADF***

```{r}
tseries::adf.test(train.ts)
```

$H_0$ : Data tidak stasioner dalam rataan

$H_1$ : Data stasioner dalam rataan

Berdasarkan uji ADF tersebut, didapat *p-value* sebesar 0.05449 yang lebih besar dari taraf nyata 5% sehingga tak tolak $H_0$ dan menandakan bahwa data tidak stasioner dalam rataan. Hal ini sesuai dengan hasil eksplorasi menggunakan plot time series dan plot ACF, sehingga ketidakstasioneran model kedepannya harus ditangani

\##**Kestasioneran dalam Ragam**

```{r}
index <- seq(1:80)
bc = boxcox(train.ts~index, lambda = seq(-2,by=1))

lambda <- bc$x[which.max(bc$y)]
lambda

#Selang Kepercayaan
bc$x[bc$y > max(bc$y) - 1/2 * qchisq(.95,1)]
```

Gambar di atas menunjukkan nilai ($\lambda$) optimum sebesar 1 dan pada selang kepercayaan 95% nilai memiliki batas bawah -2 dan batas atas 1. Selang tersebut memuat tidak memuat nilai satu sehingga dapat dikatakan bahwa data tidak stasioner dalam ragam.

\#**Penanganan (Diff) train.test**

```{r}
train.diff<-diff(train.ts,differences = 3) 
plot.ts(train.diff, lty=1, xlab="Periode", ylab="Hujan", main="Plot Akumulasi Hujan")
```

Berdasarkan plot data deret waktu, terlihat bahwa data sudah stasioner dalam rataan ditandai dengan data bergerak pada nilai rataan tertentu

```{r}
tseries::adf.test(train.diff)
```

$H_0$: Data tidak stasioner dalam rataan

$H_0$ : Data stasioner dalam rataan

Berdasarkan uji ADF tersebut, didapat p-value sebesar 0.01 yang kurang dari taraf nyata 5%, maka tolak $H_0$ dan menandakan bahwa data stasioner dalam rataan.

```{r}
tr.diff.bc <- train.diff + abs(min(train.diff)) + 1
tr.diff.bc
```

Ditambahkan konstanta sehingga nilainya positif semua agar bisa dilakukan boxcox

```{r}
index2 <- seq(1:77)
bc = boxcox(tr.diff.bc~index2, lambda = seq(-2,5,by=1))

lambda <- bc$x[which.max(bc$y)]
lambda

#Selang kepercayaan
bc$x[bc$y > max(bc$y) - 1/2 * qchisq(.95,1)]
```

Gambar di atas menunjukkan nilai ($\lambda$) optimum setelah dilakukan differencing sebesar 0.8282828 dan pada selang kepercayaan 95% nilai memiliki batas bawah 0,1212121 dan batas atas 1,. Selang tersebut memuat nilai satu sehingga dapat dikatakan bahwa data stasioner dalam ragam.

\#**Spesifikasi Model**

```{r}
eacf(train.diff) 
```

Menggunakan plot EACF, dapat diambil beberapa model dengan melihat ujung segitiga yang terbentuk, antara lain ARIMA (0,0,2), ARIMA(1,0,3), ARIMA(2,0,4), ARIMA(0,0,3), ARIMA(0,0,4), ARIMA(3,0,5)

\#**Model ARIMA(0,0,2)**

```{r}
model1.da=Arima(train.diff, order=c(0,0,2),method="ML")
summary(model1.da) 
lmtest::coeftest(model1.da) 
```

\#**Model ARIMA(1,0,3)**

```{r}
model2.da=Arima(train.diff, order=c(1,0,3),method="ML")
summary(model2.da) 
lmtest::coeftest(model2.da) 
```

\#**Model ARIMA(0,0,4)**

```{r}
model3.da=Arima(train.diff, order=c(0,0,4),method="ML")
summary(model3.da) 
lmtest::coeftest(model3.da)
```

\#**Model ARIMA(3,0,5)**

```{r}
model4.da=Arima(train.diff, order=c(3,0,5),method="ML")
summary(model4.da) 
lmtest::coeftest(model4.da) 
```

\#**Kesimpulan**

Berdasarkan pendugaan parameter di atas **Model ARIMA(0,0,4)** merupakan model dengan **AIC** paling kecil **62.17**

```{r}
sisaan.da <- model4.da$residuals 
par(mfrow=c(2,2)) 
qqnorm(sisaan.da) 
qqline(sisaan.da, col = "blue", lwd = 2) 
plot(c(1:length(sisaan.da)),sisaan.da) 
acf(sisaan.da) 
pacf(sisaan.da) 
par(mfrow = c(1,1))
```
Berdasarkan plot kuantil-kuantil normal, secara eksplorasi ditunjukkan sisaan menyebar normal ditandai dengan titik titik yang cenderung tidak mengikuti garis $45^{\circ}$. Kemudian dapat dilihat juga lebar pita sisaan yang cenderung  sama menandakan bahwa sisaan memiliki ragam yang homogen    . Plot ACF dan PACF menunjukkan bahwa tidak ada autokorelasi yang signifikan hingga lag ke-20. Semua nilai berada di dalam batas signifikan , menandakan bahwa sisaan saling bebas.

```{r}
#1) Sisaan Menyebar Normal 
ks.test(sisaan.da,"pnorm")  #tak tolak H0 > sisaan menyebar normal
```

Selain dengan eksplorasi, asumsi tersebut dapat diuji menggunakan uji formal. Pada tahapan ini uji formal yang digunakan untuk normalitas adalah uji Kolmogorov-Smirnov (KS). Hipotesis pada uji KS adalah sebagai berikut.

$H_0$ : Sisaan menyebar normal

$H_1$ : Sisaan tidak menyebar normal

Berdasarkan uji KS tersebut, didapat *p-value* sebesar 9.674e-06 yang kurang dari taraf nyata 5% sehingga tolak $H_0$ dan menandakan bahwa sisaan tidak menyebar normal. Berdasarkan hasil uji Kolmogorov-Smirnov, meskipun pada Q-Q plot terlihat mendekati garis 45∘, secara statistik sisaan tidak menyebar normal. Hal ini menunjukkan bahwa mungkin ada sedikit deviasi dari distribusi normal, dan ini bisa menjadi perhatian jika normalitas adalah asumsi penting dalam model Anda. 

```{r}
#2) Sisaan saling bebas/tidak ada autokorelasi 
Box.test(sisaan.da, type = "Ljung")  #tak tolak H0 > sisaan saling bebas
```
jutnya akan dilakukan uji formal untuk kebebasan sisaan menggunakan uji Ljung-Box. Hipotesis yang digunakan adalah sebagai berikut.

$H_0$ : Sisaan saling bebas

$H_1$ : Sisaan tidak tidak saling bebas

Berdasarkan uji Ljung-Box tersebut, didapat *p-value* sebesar 0.9096 yang lebih besar dari taraf nyata 5% sehingga tak tolak $H_0$ dan menandakan bahwa sisaan saling bebas.

```{r}
#3) Sisaan homogen 
Box.test((sisaan.da)^2, type = "Ljung")  #tak tolak H0 > sisaan homogen
```

Hipotesis yang digunakan untuk uji kehomogenan ragam adalah sebagai berikut.

$H_0$ : Ragam sisaan homogen

$H_1$ : Ragam sisaan tidak homogen

Berdasarkan uji Ljung-Box terhadap sisaan kuadrat tersebut, didapat *p-value* sebesar 0.1262 yang lebih dari taraf nyata 5% sehingga  tolak $H_0$ dan menandakan bahwa ragam sisaan  homogen.

```{r}
#4) Nilai tengah sisaan sama dengan nol 
t.test(sisaan.da, mu = 0, conf.level = 0.95)  #tak tolak h0 > nilai tengah sisaan sama dengan 0
```

Terakhir, dengan uji-t, akan dicek apakah nilai tengah sisaan sama dengan nol. Hipotesis yang diujikan sebagai berikut.

$H_0$ : nilai tengah sisaan sama dengan 0

$H_1$ : nilai tengah sisaan tidak sama dengan 0

Berdasarkan uji-ttersebut, didapat *p-value* sebesar 0.1051 yang lebih besar dari taraf nyata 5% sehingga tak tolak $H_0$ dan menandakan bahwa nilai tengah sisaan sama dengan nol. 

```{r}
#---FORECAST---#
ramalan.da <- forecast::forecast(model4.da, h = 30) 
ramalan.da
data.ramalan.da <- ramalan.da$mean
plot(ramalan.da)
```

Berdasarkan hasil plot ramalan di atas, dapat dilihat bahwa ramalan ARIMA(3,0,5) cenderung stabil hingga akhir periode. Selanjutnya, dapat dicari nilai akurasi antara hasil ramalan dengan data uji sebagai berikut.

```{r}
pt_1 <- train.ts[55] #nilai akhir data latih
hasil.forc.Diff <- data.ramalan.da
hasil <- diffinv(hasil.forc.Diff, differences = 1) + pt_1
#has.1 sama hasilnta dengan: cumsum(c(pt_1,hasil.forc.Diff))
ts.plot(train.ts,hasil)
```

```{r}
perbandingan.da<-matrix(data=c(head(test.ts, n=50), hasil[-1]),
                     nrow = 50, ncol = 2)
colnames(perbandingan.da)<-c("Aktual","Hasil Forecast")
perbandingan.da
accuracy(ts(hasil[-1]), head(test.ts, n=30))
```