---
title: "MPDW Pertemuan 2"
author: "irsyadparama"
date: "2024-09-02"
output: html_document
---

# Pemanggilan *Packages*

```{r}
library(dplyr)
library(TTR)
library(forecast)
library(lmtest) #digunakan untuk uji formal pendeteksian autokorelasi
library(orcutt) #untuk membuat model regresi Cochrane-Orcutt
library(HoRM) #untuk membuat model regresi Hildreth-Lu
```

# Input Data

Data yang digunakan dalam kesempatan kali ini adalah data GDP Negara Middle East & North Africa periode tahun 1965-2023.

```{r}
#impor excel
library(readxl)
data <- read_excel("C:/Users/Irsyad Parama/Downloads/DATAMIDDLEEAST.xlsx")
data
```

# Eksplorasi Data

Sebelum melakukan regresi, akan diperlihatkan *plot time-series* dari data GDP Middle East & North Africa periode tahun 1965-2023

```{r}
#Membentuk objek time series
data.ts<-ts(data$GDP, start = 1965, end = 2023, frequency = 1)
data.ts

#Membuat plot time series
ts.plot(data.ts, xlab="Time Period ", ylab="GDP", main= "Time Series Plot of GDP")
points(data.ts)
```

Selanjutnya akan dilakukan ramalan dan pemulusan dengan metode DMA dan DES karena terlihat pada plot di atas menunjukkan adanya *trend*.

```{r}
dt.sma <- SMA(data.ts, n=3)
dma <- SMA(dt.sma, n = 3)
At <- 2*dt.sma - dma
Bt <- 2/(3-1)*(dt.sma - dma)
dt.dma<- At+Bt
dt.ramal<- c(NA, dt.dma)

t = 1:5
f = c()

for (i in t) {
  f[i] = At[length(At)] + Bt[length(Bt)]*(i)
}
```

```{r}
dt.gab <- cbind(aktual = c(data.ts,rep(NA,5)), 
                pemulusan1 = c(dt.sma,rep(NA,5)),
                pemulusan2 = c(dt.dma, rep(NA,5)),
                At = c(At, rep(NA,5)), 
                Bt = c(Bt,rep(NA,5)),
                ramalan = c(dt.ramal, f[-1]))
dt.gab

#Plot time series
ts.plot(dt.gab[,1], xlab="Time Period ", ylab="GDP", 
        main= "DMA N=3 Data GDP", ylim=c(33355527573,4497120000000))
points(dt.gab[,1])
points(dt.gab[,3])
points(dt.gab[,6])
lines(dt.gab[,3],col="green",lwd=2)
lines(dt.gab[,6],col="red",lwd=2)
legend("topleft",c("data aktual","data pemulusan","data peramalan"), 
       lty=8, col=c("black","green","red"), cex=0.8)
```

Selanjutnya akan dilihat keakuratan dari metode DMA

```{r}
#Menghitung nilai keakuratan
error.dma = data.ts-dt.ramal[1:length(data.ts)]
SSE.dma = sum(error.dma[6:length(data.ts)]^2)
MSE.dma = mean(error.dma[6:length(data.ts)]^2)
MAPE.dma = mean(abs((error.dma[6:length(data.ts)]/data.ts[6:length(data.ts)])*100))

akurasi.dma <- matrix(c(SSE.dma, MSE.dma, MAPE.dma))
row.names(akurasi.dma)<- c("SSE", "MSE", "MAPE")
colnames(akurasi.dma) <- c("Akurasi m = 3")
akurasi.dma
```

Selanjutnya akan digunakan metode *Double Exponential Smoothing* dengan cara sebagai berikut.

Pertama akan data akan dibagi menjadi data *training* dan data *testing*.

```{r}
#membagi training dan testing
training<-data[1:48,2]
testing<-data[49:60,2]

#data time series
training.ts<-ts(training)
testing.ts<-ts(testing,start=53)

#eksplorasi data
plot(data.ts, col="red",main="Plot semua data")
points(data.ts)

plot(training.ts, col="blue",main="Plot data training")
points(training.ts)
```

Selanjutnya akan dilakukan pemulusan dengan DES, kali ini langsung dicari lambda dan gamma optimum sebagai berikut. Nilai lambda dan gamma optimum dapat dilihat pada smoothing parameters alpha untuk nilai lambda dan beta untuk nilai gamma.

```{r}
#Lamda dan gamma optimum
des.opt<- HoltWinters(training.ts, gamma = FALSE)
des.opt
plot(des.opt)
legend("topleft", c("Data Aktual", "Peramalan"), col = c("black", "red"), 
       lty = c(1,1))


#ramalan
ramalandesopt<- forecast(des.opt, h=5)
ramalandesopt
```

Selanjutnya akan dicari akurasi dari metode DES.

```{r}
ssedes.train<-des.opt$SSE
msedes.train<-ssedes.train/length(training.ts)
sisaandes<-ramalandesopt$residuals
head(sisaandes)

mapedes.train <- sum(abs(sisaandes[3:length(training.ts)]/training.ts[3:length(training.ts)])*100)/length(training.ts)

akurasides.opt <- matrix(c(ssedes.train,msedes.train,mapedes.train))
row.names(akurasides.opt)<- c("SSE", "MSE", "MAPE")
colnames(akurasides.opt) <- c("Akurasi lamda dan gamma optimum")
akurasides.opt
```

```{r}
#Akurasi data testing
selisihdesopt<-ramalandesopt$mean-testing.ts
selisihdesopt

SSEtestingdesopt<-sum(selisihdesopt^2)
SSEtestingdesopt<-SSEtestingdesopt/length(testing.ts)
MAPEtestingdesopt<-sum(abs(selisihdesopt/testing.ts)*100)/length(testing.ts)

akurasiDesTesting <- matrix(c(SSEtestingdesopt,SSEtestingdesopt,MAPEtestingdesopt))
row.names(akurasiDesTesting)<- c("SSE", "MSE", "MAPE")
colnames(akurasiDesTesting) <- c("Akurasi lamda dan gamma optimum")
akurasiDesTesting
```

Setelah didapatkan nilai akurasi untuk metode DMA dan DES, selanjutnya akan dibandingkan keakuratan antar metode keduanya.

```{r}
cbind(akurasi.dma, akurasides.opt)
```

Berdasarkan perbandingan akurasi tersebut, terlihat nilai SSE, MSE, dan MAPE metode DES lebih besar dibandingkan dengan metode DES Oleh karena itu, metode peramalan dan pemulusan yang terbaik antara keduanya adalah dengan metode DES

Setelah melakukan peramalan, data yang telah dimasukkan kemudian dieksplorasi. Eksplorasi pertama yang dilakukan adalah dengan menggunakan *scatter plot*.

```{r}
#Eksplorasi Data
#Pembuatan Scatter Plot
plot(data, pch = 12, col = "darkblue",
     main = "Scatter Plot Tahun vs Nilai GDP",
     xlab = "Tahun",
     ylab = "Nilai GDP")

# Menampilkan Nilai Korelasi
cor(data$Tahun, data$GDP)
```

Berdasarkan scatter plot di atas, terlihat adanya hubungan / korelasi positif antara peubah tahun dengan nilai GDP, terlihat titik-titik pada plot yang naik ke arah kanan atas. Hal tersebut juga diperkuat dengan hasil perhitungan aplikasi `R` di mana didapatkan nilai korelasi sebesar $0.9089069$.

Setalah mengetahui adanya hubungan antar dua peubah, maka model regresi dapat ditentukan.

# Regresi

```{r}
#Pembuatan Model Regresi
#model regresi
model<- lm(GDP~Tahun, data = data)
summary(model)
```

Model yang dihasilkan adalah $$y_i= -1.416e+7.172x_t$$ Berdasarkan ringkasan model dapat diketahui bahwa hasil uji F memiliki *p-value* \< $\alpha$ (5%). Artinya, minimal terdapat satu variabel yang berpengaruh nyata terhadap model. Hasil uji-t parsial kedua parameter regresi, yaitu intersep dan koefisien regresi juga menunjukkan hal yang sama, yaitu memiliki *p-value* \< $\alpha$ (5%) sehingga nyata dalam taraf 5%. Selanjutnya dapat dilihat juga nilai $R^2=0.8261$. Artinya, sebesar 89,45% keragaman nilai GDP dapat dijelaskan oleh peubah tahun. Hasil ini menunjukkan hasil yang bagus, seolah mendapatkan hasil terbaik. Namun, kita perlu melakukan uji terhadap sisaannya seperti berikut ini.


```{r}
#sisaan dan fitted value
sisaan<- residuals(model)
fitValue<- predict(model)

#Diagnostik dengan eksploratif
par(mfrow = c(2,2))
qqnorm(sisaan)
qqline(sisaan, col = "steelblue", lwd = 2)
plot(fitValue, sisaan, col = "steelblue", pch = 20, xlab = "Sisaan", ylab = "Fitted Values", main = "Sisaan vs Fitted Values")
abline(a = 0, b = 0, lwd = 2)
hist(sisaan, col = "steelblue")
plot(seq(1,59,1), sisaan, col = "steelblue", pch = 20, xlab = "Sisaan", ylab = "Order", main = "Sisaan vs Order")
lines(seq(1,59,1), sisaan, col = "red")
abline(a = 0, b = 0, lwd = 2)
```
```{r}
length(sisaan)
length(order)
```


pada plot di samping kiri digunakan untuk melihat apakah sisaan menyebar normal. Normal Q-Q Plot di atas menunjukkan bahwa sisaan cenderung menyebar normal meskipun ada sedikit penyimpangan value pada bagian ekor. Untuk visualisasi pada sisa vs fitted value pada plot tampak menyebar secara acak yang menunjukkan bahwa model memiliki kecocokan yang baik dan tidak ada masalah pada heteroskedasitas. pada bar chart histogram sisaan pada model ini cenderung menjulur ke kanan akan tetapi tampak simetris dengan sebagian besar nilai terkonsentrasi di sekitar nol yang merupakan tanda positif. pada plot sisaan vs order tampak tersebar secara acak tanpa adanya trend yang menunjukkan bahwa residual bersifat independen akan tetapi perlu adanya Untuk lebih lanjut  digunakan uji formal perlu adanya melihat normalitas sisaan dan plot ACF dan PACF untuk melihat apakah ada autokorelasi atau tidak.

```{r}
#Melihat Sisaan Menyebar Normal/Tidak
#H0: sisaan mengikuti sebaran normal
#H1: sisaan tidak mengikuti sebaran normal
ks.test(sisaan, "pnorm", mean=mean(sisaan), sd=sd(sisaan))
```
Hasil dari uji normalitas uji Kolmogorov-Smirnov menunjukkan bahwa data yang diuji, yaitu variabel `sisaan`, kemungkinan besar mengikuti distribusi normal. Berikut penjelasannya:
**Exact One-Sample Kolmogorov-Smirnov Test**:
   - **D = 0.11267**: Nilai statistik D mengukur sejauh mana distribusi data berbeda dari tabel kolmogorov smirnov D (dalam hal ini, distribusi normal).
   - **p-value = 0.4118**: Nilai p yang besar (umumnya > 0.05) juga menunjukkan bahwa tidak ada bukti kuat untuk menolak hipotesis nol (H₀) bahwa data mengikuti distribusi normal.

Kesimpulan: Dengan p-value yang tinggi pada uji ini, dapat disimpulkan bahwa data `sisaan` tidak berbeda secara signifikan dari distribusi normal. Artinya, asumsi normalitas untuk data ini terpenuhi.

```{r}
#ACF dan PACF identifikasi autokorelasi
par(mfrow = c(1,2))
acf(sisaan)
pacf(sisaan)
```
Berdasarkan plot ACF terlihat ada lag yang signifikan nilainya yaitu 5 yang artinya ada indikasi autokorelasi namun, untuk lebih memastikan akan dilakukan uji formal dengan uji Durbin Watson.
akan dilakukan uji formal dengan uji Durbin-Watson.
```{r}
#Deteksi autokorelasi dengan uji-Durbin Watson
#H0: tidak ada autokorelasi
#H1: ada autokorelasi
dwtest(model)
```
Berdasarkan hasil DW Test, didapatkan nilai $DW = 0.12534$ dan *p-value* = $<2.2e-16$. Berdasarkan tabel Durbin-Watson kritis, nilai $DW = 0.12534$ berada pada rentang DU \< DW \< 4-DU atau $1,5635 < DW < 1,6268$. Hasil ini mengindikasikan bahwa residual dari model yang diuji memiliki autokorelasi positif yang signifikan, yang berarti bahwa residual cenderung memiliki pola ketergantungan, di mana nilai residual yang besar cenderung diikuti oleh nilai residual besar lainnya. Ini bisa menjadi tanda bahwa model yang digunakan belum sepenuhnya memadai dalam menangkap pola data, dan mungkin perlu dilakukan perbaikan model atau pengujian lebih lanjut. Selanjutnya, akan dilakukan penanganan autokorelasi dengan metode Cochrane-Orcutt dan Hildreth-Lu.

# Penanganan Autokorelasi

## Metode Cochrane-Orcutt

Penanganan metode Cochrane-Orcutt dapat dilakukan dengan bantuan packages Orcutt pada aplikasi `R` maupun secara manual. Berikut ini ditampilkan cara menggunakan bantuan `library` *packages* `Orcutt`.

```{r}
#Penanganan Autokorelasi Cochrane-Orcutt
modelCO<-cochrane.orcutt(model)
modelCO
```
intepretasi hasil model Cochrane-Orcutt
1. Persamaan Regresi
Persamaan regresi yang dihasilkan adalah:
$$GDP= −(2.395510e+14) + (1.204149e+11) ×Tahun$$
Intercept (-2.395510e+14): Ini adalah konstanta, yang menunjukkan nilai GDP ketika Tahun adalah nol. Namun, dalam konteks ini, nilai intercept yang sangat besar secara negatif mungkin tidak memiliki interpretasi yang berarti, terutama jika Tahun tidak mungkin bernilai nol.

Koefisien Tahun (1.204149e+11): Ini menunjukkan bahwa untuk setiap peningkatan satu unit Tahun, GDP diprediksi meningkat sebesar 1.204149e+11. nilai 1.204149e+11 Ini menunjukkan tren peningkatan GDP seiring waktu.

2. Durbin-Watson Statistic
Original Durbin-Watson (0.12534, p-value: < 2.2e-16):
Nilai statistik Durbin-Watson yang sangat rendah (0.18121) menunjukkan adanya autokorelasi positif yang kuat dalam residual. P-value yang sangat kecil (< 2.2e-16) menunjukkan bahwa autokorelasi ini sangat signifikan.


```{r}
#Rho optimum
rho<- modelCO$rho
rho
```
Rho (0.9429362)
Nilai ini mengindikasikan tingkat autokorelasi dari model asli. Nilai rho sebesar 0.9429362 menunjukkan adanya korelasi positif yang sangat kuat antara residual saat ini dan residual di masa lalu.
Selanjutnya akan dilakukan transformasi secara manual dengan syntax berikut ini.

```{r}
data$GDP
```


```{r}
data[-1]
```

```{r}
#Transformasi Manual
GDP.trans<- data$GDP[-1]-data$GDP[-59]*rho
Tahun.trans<- data$Tahun[-1]-data$Tahun[-59]*rho
modelCOmanual<- lm(GDP.trans~Tahun.trans)
summary(modelCOmanual)
```

Hasil model transformasi bukan merupakan model sesungguhnya. Koefisien regresi masih perlu dicari kembali mengikuti $β_0^*=β_0+ρ ̂β_0$ dan $β_1^*=β_1$.

```{r}
#Mencari Penduga Koefisien Regresi setelah Transformasi ke Persamaan Awal
b0bintang <- modelCOmanual$coefficients[-2]
b0 <- b0bintang/(1-rho)
b1 <- modelCOmanual$coefficients[-1]
b0
b1
```

Hasil perhitungan koefisien regresi tersebut akan menghasilkan hasil yang sama dengan model yang dihasilkan menggunakan *packages*.

## Metode Hildreth-Lu

Penanganan kedua adalah menggunakan metode Hildreth-Lu. Metode ini akan mencari nilai SSE terkecil dan dapat dicari secara manual maupun menggunakan packages. Jika menggunakan packages, gunakan `library` *packages* `HORM`.

```{r}
#Penanganan Autokorelasi Hildreth lu
# Hildreth-Lu
hildreth.lu.func<- function(r, model){
  x <- model.matrix(model)[,-1]
  y <- model.response(model.frame(model))
  n <- length(y)
  t <- 2:n
  y <- y[t]-r*y[t-1]
  x <- x[t]-r*x[t-1]
  
  return(lm(y~x))
}

#Pencariab rho yang meminimumkan SSE
r <- c(seq(0.1,0.9, by= 0.1))
tab <- data.frame("rho" = r, "SSE" = sapply(r, function(i){deviance(hildreth.lu.func(i, model))}))
round(tab, 4)
```

Pertama-tama akan dicari di mana kira-kira $ρ$ yang menghasilkan SSE minimum. Pada hasil di atas terlihat $ρ$ minimum ketika 0,9. Namun, hasil tersebut masih kurang teliti sehingga akan dicari kembali $ρ$ yang lebih optimum dengan ketelitian yang lebih. Jika sebelumnya jarak antar $ρ$ yang dicari adalah 0.1, kali ini jarak antar $ρ$ adalah 0.001 dan dilakukan pada selang 0.7 sampai dengan 0.9.

```{r}
#Rho optimal di sekitar 0.4
rOpt <- seq(0.7,0.9, by= 0.001)
tabOpt <- data.frame("rho" = rOpt, "SSE" = sapply(rOpt, function(i){deviance(hildreth.lu.func(i, model))}))
head(tabOpt[order(tabOpt$SSE),])
```


```{r}
#Grafik SSE optimum
par(mfrow = c(1,1))
plot(tab$SSE ~ tab$rho , type = "l", xlab = "Rho", ylab = "SSE")
abline(v = tabOpt[tabOpt$SSE==min(tabOpt$SSE),"rho"], lty = 2, col="red",lwd=2)
text(x=0.900, y=2.163353e+24	, labels = "rho=0.892", cex = 0.8)
```

Perhitungan yang dilakukan aplikasi `R` menunjukkan bahwa nilai $ρ$ optimum, yaitu saat SSE terkecil terdapat pada nilai $ρ=0.89$. Hal tersebut juga ditunjukkan pada plot. Selanjutnya, model dapat didapatkan dengan mengevaluasi nilai $ρ$ ke dalam fungsi `hildreth.lu.func`, serta dilanjutkan dengan pengujian autokorelasi dengan uji Durbin-Watson. Namun, setelah pengecekan tersebut tidak lupa koefisien regresi tersebut digunakan untuk transformasi balik. Persamaan hasil transformasi itulah yang menjadi persamaan sesungguhnya.

```{r}
#Model terbaik
modelHL <- hildreth.lu.func(0.89, model)
summary(modelHL)
```


```{r}
#Transformasi Balik
cat("y = ", coef(modelHL)[1]/(1-0.89), "+", coef(modelHL)[2],"x", sep = "")
```

Setelah dilakukan tranformasi balik, didapatkan model dengan metode Hildreth-Lu sebagai berikut. $$y_i=-1.907649e+14+96251626028x_t$$

```{r}
#Deteksi autokorelasi
dwtest(modelHL)
```

Hasil uji Durbin-Watson juga menunjukkan bawah nilai DW sebesar $1.6728$ berada pada selang daerah tidak ada autokorelasi, yaitu pada rentang DU \< DW \< 4-DU atau $$1,5635 < DW < 1,6268$$. akan tetapi dapat dilihat dari *p-value* sebesar $0.08076$, di mana *p-value* \< $\alpha$=5%. Artinya tolak $H_0$ atau cukup bukti menyatakan bahwa ada autokorelasi dalam data nilai GDP dengan metode Hildreth-Lu pada taraf nyata 5%.

Terakhir, akan dibandingkan nilai SSE dari ketiga metode (metode awal, metode Cochrane-Orcutt, dan Hildreth-Lu).

```{r}
#Perbandingan
sseModelawal <- anova(model)$`Sum Sq`[-1]
sseModelCO <- anova(modelCOmanual)$`Sum Sq`[-1]
sseModelHL <- anova(modelHL)$`Sum Sq`[-1]
mseModelawal <- sseModelawal/length(data$GDP)
mseModelCO <- sseModelCO/length(data$GDP)
mseModelHL <- sseModelHL/length(data$GDP)
akurasi <- matrix(c(sseModelawal,sseModelCO,sseModelHL,
                    mseModelawal,mseModelCO,mseModelHL),nrow=2,ncol=3,byrow = T)
colnames(akurasi) <- c("Model Awal", "Model Cochrane-Orcutt", "Model Hildreth-Lu")
row.names(akurasi) <- c("SSE","MSE")
akurasi
```

Berdasarkan hasil tersebut dapat diketahui bahwa hasil penanganan autokorelasi dengan metode Cochrane-Orcutt dan Hildreth-Lu memiliki SSE yang yang berbeda, sebesar $2.130580e+24 $ dan $2.180396e+24$ yang berarti bahwa nilai tersebut lebih baik dibandingkan model awal ketika autokorelasi masih terjadi, yaitu sebesar $1.852648e+25 $.

# Simpulan

Autokorelasi yang terdapat pada data GDB terjadi akibat adanya korelasi di antara unsur penyusunnya. Indikator GDB yang erat hubungannya dengan kenaikan perekonomian sangat rawan menjadi penyebab adanya autokorelasi. Adanya autokorelasi menyebabkan model regresi kurang baik karena akan meingkatkan galatnya. Autokorelasi dapat dideteksi secara eksploratif melalui plot sisaan, ACF, dan PACF, serta dengan uji formal Durbin-Watson. Namun, autokorelasi tersebut dapat ditangani dengan metode Cochrane-Orcutt dan Hildreth-Lu. Kedua metode menghasilkan nilai SSE yang sama, artinya keduanya baik untuk digunakan. Namun pada data ini autokorelasi hanya terminimalisir yang artinya tidak separah model awal. Oleh karena itu, perlu dilakukan penelitian lebih lanjut untuk menemukan metode yang lebih baik dalam menangani autokorelasi pada data GDB.

# Daftar Pustaka

Aprianto A, Debataraja NN, Imro'ah N. 2020. Metode cochrane-orcutt untuk mengatasi autokorelasi pada estimasi parameter ordinary least squares. *Bimaster : Buletin Ilmiah Matematika, Statistika dan Terapannya*. 9(1):95--102. <doi:10.26418/bbimst.v9i1.38590>.
